【裁判字號】    89,簡上,61
【裁判日期】    900118
【裁判案由】    第三人異議之訴
【裁判全文】
臺灣桃園地方法院民事判決  八十九年度簡上字第六一號
    上  訴  人    乙○○
    訴訟代理人    丙○○
    被上訴人      丁○○
    訴訟代理人    蔡榮德律師
    複  代理人    甲○○      .
右當事人間請求第三人異議之訴事件，上訴人對於中華民國八十八年十月二十六日本
院桃園簡易庭八十八年度桃簡字第六五○號第一審判決提起上訴，本院判決如左：
    主      文
原判決關於命本院八十六年度執六字第二二三三號清償債務強制執行事件，就被上訴
人所有門牌號碼桃園縣八德市○○路○段三十二號房屋增建部分（建號八八二號，詳
如附圖）所為查封執行程序應予撤銷部分，與訴訟費用負擔之裁判均廢棄。
右開廢棄部分，被上訢人在第一審簡易之訴駁回。
第一審（除確定部分外）、及第二審訴訟費用由被上訴人負擔。
    事      實
甲、上訴人方面：
  一、聲明：如主文所示。
  二、陳述：除與原審判決書所載者相同茲予引用外，補稱：
  （一）原審以系爭增建部分係屬「從物」為理由，引用民法第六十八條第二項規定
        ，謂「．．．被告張玉章既於增建完成後，連同主建物出賣予原告，則原告
        自取得增建物之所有權，．．．原告以所有人地位提起本件第三人異議之訴
        ，求予撤銷該查封之執行程序，為有理由，應予准許．．．」云云，遂為不
        利於上訴人之判決，惟查：
        １、系爭增建部分有樓梯及門可以出入及使用，且水、電部份亦可另行申請
            單獨之水、電錶，故其性質上尚非從物。
        ２、系爭增建建物一、二、三、四、五樓有獨立的樓梯門戶可以出入及使用
            和單獨電錶、水錶分錶，而原有可出入使用的樓梯門戶係被上訴人於八
            十八年十二月改建封閉。
        ３、退步言之，主物之處分其效力雖及於從物，惟「不動產物權，依法律行
            為而取得、設定、喪失及變更者，非經登記，不生效力」，民法第七百
            五十八條定有明文，查系爭增建部分縱令如原審所認係「從物」，惟其
            性質仍屬不動產，並非動產，故仍應有民法第七百五十八條規定之適用
            ，亦即雖係從物，惟被上訴人仍須經由登記始發生取得所有權之效力。
            茲因系爭增建部分，被上訴人並未辦理移轉登記，自無法以「所有權人
            」之地位除強制執行，而原審僅以民法第六十八條第二項之規定為由，
            認定被上訴人已取得所有權，尚屬誤會。
  （二）系爭房屋及增建部分，前已經訴外人泛亞商業銀行股份有限公司（以下簡稱
        泛亞銀行）聲請為假扣押之查封登記，於八十五年十月三日為查封登記，而
        訴外人台灣中小企業銀行股份有限公司（以下簡稱臺灣中小企銀）於八十五
        年十二月二十七日調假扣押卷執行，而上訴人係於八十六年三月七日聲請對
        同一標的物即系爭房屋為強制執行，而被上訴人係於八十六年三月二十四日
        向訴外人張玉章買受系爭房屋，債務人張玉章與被上訴人渠等於上訴人於八
        十六年三月二十四日就系爭房屋及增建物之買賣行為，係在上訴人聲請查封
        系爭房屋（八十六年三月七日）後，依強制執行法第五十一條規定，渠等所
        為之買賣行為，對於上訴人不生效力，是被上訴人主張其取得系爭房屋增建
        物之所有權，據以提起第三人異議之訴，為無理由。
  （三）本案被上證四所舉判例之事實與債務人張玉章於強制執行程序中處分系爭查
        封不動產予被上訴人係出於通謀虛偽之買賣行為（卷附買賣契約可稽）不同
        ，且該查封物台灣中小企銀併案（泛亞銀行查封九之七地號土地和五六七建
        號、六三一建號《增建部分建號》）強制執行在先（八十五年十二月二十七
        日）其處分和解在後（八十六年三月廿四日），依法其處分當然無效，且被
        上訴人非假執行債權人，故此判例於本案並不適用，再者，被上訴人既無所
        有權，絕對是不足以排除強制執行，故其第三人異議之訴並無理由。
  （四）依卷附買賣契約（八十六年三月廿四日簽立）付款明細表尾款新臺幣（下同
        ）三十萬元，被上訴人於「八十六年五月廿七日」交付予債務人簽收，次依
        上訴人向鈞院執行處（如八十六年三月七日強制執行聲請狀）聲請強制執行
        日期為「八十六年三月七日」和執行債權金額二十萬元及至清償日利息，於
        此足證該查封不動產買賣係被上訴人與債務人為規避債務清償之目的，所為
        通謀虛偽之買賣行為，其買賣依法絕對無效，故被上訴人第三人異議之訴為
        無理由。再者，又故意共同違反強制執行法第五十一條第一、二項之規定，
        實施查封後，債務人就查封物所為移轉和未經執行法院允許被上訴人占有查
        封物（改建封閉門戶樓梯）及所為有礙執行效果之行為「桃園市信用合作社
        對該查封標的物最高限額八百四十萬元之抵押權」懇請鈞院均予排除之。
  （五）再依查封標的物登記簿影本記載，泛亞商業銀行於八十五年八月、十月，查
        封限制登記及台灣中小企業銀行於八十五年十二月廿七日聲請併案強制執行
        （台灣中小企銀八十六年六月廿六日登記塗銷查封），上訴人亦於「八十六
        年三月七日」向鈞院聲請強制執行，鈞院於八十六年六月三日發函地政機關
        ，並於八十六年六月十六日至現場查封（上證四）。又依查封之效力，債務
        人於查封標的物之處分權於查封時起即被剝奪，惟債務人張玉章與被上訴人
        為達規避債務清償之目的，故意違背查封之效力，於八十六年三月廿四日簽
        立買賣契約處分查封物，其處分係出於通謀虛偽之買賣行為，依法當然無效
        ，被上訴人縱有第二順位優先受償權利，也無法於限制登記期間違法取得查
        封標的物所有權，排除強制執行，故被上訴人提起第三人異議之訴並無理由
        。
  三、證據：援用原審之立證方法。並補提本院八十六年六月三日桃院華民執六字第
      二二三三號囑託查封登記函、本院民事執行處八十六年六月五日、八十六年八
      月八日桃院華民執六字第二二三三號通知、函、建號五六七號、二三五五號建
      築改良物登記簿謄本、八德市○○段九七地號土地登記簿謄本（以上均影本）
      各一份為證。聲請至現場勘驗。
乙、被上訴人方面：
  一、聲明：求為判決駁回上訴。
  二、陳述：除與原審判決書所載者相同茲予引用外，補稱：
  （一）上訴人指稱被上訴人對系爭建物增建部分未辦理移轉登記，無所有權，無法
        排除強制執行程序云云，惟查：
        １、就系爭屋之狀態，應可確認增建部分無獨立之出入門戶及水電設施，無
            獨立之所有權。
            (1)系爭房屋一、二樓增建僅限於樓梯後側充當廚房、衛浴之部分，面積
              分別只有三二點○八、二七點二○平方公尺，且此事實亦為原審所確
              認。上訴人辯稱增建部分為從樓梯前側開始至後段廚衛部分，完全不
              實，否則若依其言，樓梯豈不亦是事後增建？則原主建物原先豈不無
              樓梯上下樓？
            (2)後方一、二層增建部份均與前方主建物相通，供主建物作為廚房及衛
              浴之用，且增建部份之一面內部牆壁乃利用主建物之牆壁，原主建物
              本身並無廚房及衛浴設施。上訴人代理人辯稱一樓樓梯前方原有一間
              衛浴，惟從其所指之位置，現場遺留之舊有青色油漆牆面卻未有任何
              曾經隔間或裝設水管、馬桶或排水孔等修補之新痕跡，足証其所言不
              實。
            (3)水錶部份為一至五樓共用一個，電錶一樓有一個，二至五樓則共用一
              個，上訴人代理人辯稱水錶可接管云云，實無關主建物與增建部份仍
              為共用同一水錶之事實；且原主建物既僅為一、二樓前段，餘後半段
              及三至五樓為增建，惟二至五樓卻共用一電錶，增建之一、二樓後段
              及三至五樓無屬於自己獨立之電錶。
            (4)一、二樓之樓梯主結構為原始建築，未曾更改過，此從樓梯下方之牆
              面均仍保留舊有青色油漆可証，有修繕者僅限於階梯地面磁磚及側面
              鉅齒邊緣之部份，而樓梯轉折處之牆壁上有新填補之窗口痕跡，上訴
              人代理人指此原有一樓梯另向廚房方向延伸，完全不實。按該新填補
              之牆面原乃為一窗戶，而非一道門，此從該新填補牆面，面積僅約為
              一普通窗戶之大小（高約一米、寬約半米），且離地有近半米高可証
              ，若如上訴人代理人所言該位置為一道門，則試問：有人會將門之高
              度留得比人還矮？且門檻還離地半米高？正常人根本就無法出入，上
              訴人代理人昧於事實之辯詞實太過離譜。
            (5)即便如上訴人代理人所言原樓梯有一部份向廚房方向延伸（實則不實
              ，且與其自謂增建是從樓梯前段開始之說詞相矛盾），惟三、四、五
              樓增建部份仍需經由一、二層之樓梯（上段）進出，無屬於自己獨立
              之出入口，亦不可認定具有獨立之經濟效用。
            (6)綜上，三、四、五樓增建部份，無獨立之對外出口，水電設施亦賴主
              建物供應，依一般交易之習慣，該增建部份如脫離主建物即不能獨立
              存在，如與主建物分離必喪失其物之利用價值或減損其經濟效用，故
              應認定一、二樓後段及三、四、五樓增建部份係與一、二樓之主建物
              相結合，已成為其一部份。
        ２、系爭房屋主建物（有登記）為一、二樓前段，事後由同一所有人再增建
            部份（未登記）為一、二樓後段及三至五樓，而增建部份無獨立之出入
            門戶及水電設施，且固定、繼續地與主建物結合在一起，並未成為獨立
            之定著物，可謂已成為主建物之重要成份，依動產附合不動產之法理，
            此時整棟建物只成立一所有權，不動產所有權人（即原屋主張玉章）原
            始取得所有權（請參見謝在全著民法物權論二九六頁至二九八頁），及
            高等法院八十三年度上字第一九七六號判決（被上証五），故被上訴人
            向張玉章買受整棟建物（被証六），並業已完成移轉登記，依法已取得
            全部建物之所有權，足以排除強制執行之程序。
        ３、退步言，增建部份無獨立之出入門戶及水電設施，不能脫離主建物而獨
            立存在，否則即喪失其利用價值或減損其經濟效用，故該增建部份與主
            建物至少亦應認定具有主從物關係，依民法第六十八條第二項「主物之
            處分及於從物」之規定，訴外人張玉章於增建完成後連同主建物一起出
            賣予被上訴人，則被上訴人當然取得建物全部之所有權，足以排除強制
            執行之程序。
  （二）另本件應與強制執行法第五十一條第二項之規定無關：
        按強制執行法第五十一條第二項規定「實施查封後，債務人就查封物所為移
        轉、設定負擔或其他有礙執行效果之行為，對於債權人不生效力。」，惟查
        ：
        １、被上訴人之買賣移轉登記乃信賴登記（當時無查封）且依法完成買賣登
            記。
            (1)鈞院八十六年度執字第二○一號執行案件，對系爭建物之查封「早在
              八十六年三月間已啟封」，被上訴人與張玉章間之買賣乃於「八十六
              年五月十三日」完成移轉登記，被上訴人乃於鈞院執行處啟封後買賣
              標的無任何查封限制下才合法為買賣為移轉登記，故被上訴人與張玉
              章間之買賣移轉登記乃信賴登記且依法完成買賣登記，已生物權移轉
              之效力，實無抵觸強制執行法第五十一條第二項之規定（另反之，設
              若買賣標的物在查封中，被上訴人亦無法辦理買賣移轉登記可佐証已
              辦理移轉登記，即是在無查封下辦理，故無涉及強制法五十一條違反
              查封之問題）。
            (2)而上訴人就系爭增建部份之查封登記乃遲至八十六年八月二十一日鈞
              院另案八十六年度執字第二二三三號強制執行案件中方為之，其查封
              登記乃在被上訴人依法辦理移轉登記取得所有權之後，與強制執行法
              第五十一條第二項之規定無涉。
            (3)退步言，如認定鈞院執行處未將上訴人強制執行之聲請併案處理，八
              十六年度執字第二○一號案件對系爭房屋之啟封有瑕疵，唯此瑕疵如
              造成上訴人之損害乃鈞院執行處之過失責任，與被上訴人無關，被上
              訴人既完全依法定程序為移轉過戶，則依法發生物權變動之效力，至
              少在未被合法訴請塗銷前，當然得對抗任何人（含上訴人），亦不發
              生強制執行法第五十一條第二項之問題。況且縱認定鈞院執行處之啟
              封程序有瑕疵，亦應是另謀行政救濟之問題，被上訴人之所有權乃合
              法存在，況即使瑕疵獲得救濟，唯啟封程序亦已不可能回復原狀，對
              物權變動之效力，亦根本未有任何影響，故亦不發生強制執行法第五
              十一條第二項之問題。
            (4)原建物所有人張玉章早自八十二年一月四日起即將系爭建物提供予被
              上訴人設定最高限額抵押，至八十三年七月十四日止，共欠達八百六
              十萬元，故被上訴人於執行案件中，乃為優先債權人，在債權八百六
              十萬元範圍內本有優先受償之權利。
        ２、另台灣中小企銀對系爭建物亦存在四百五十萬元之最高限額抵押權，實
            際債權為四百零九萬一千二百零九元，故台灣中小企銀在四百零九萬一
            千二百零九元之範圍內，亦有優先受償之權。
        ３、前開二筆優先債權合計已達一千二百六十九萬一千二百零九元，若再加
            上稅金及泛亞銀行之三十萬元債權，總數已逾系爭建物之第一次拍賣底
            價一千二百七十四萬元（何況第一次拍賣未必能拍定，再減價拍賣，底
            價將更低），故無論張玉章有無於查封執行中將建物為處分，結果對上
            訴人根本沒有任何影響，上訴人根本不可能受償到一毛錢（換言之其亦
            無受償可能無保護必要）。以上事實請參見灣桃園地方法院八十七年度
            易字第三○五號刑事判決、臺灣高等法院八十七年度上易字第六四三七
            號刑事判決書。
        ４、而本條項之立法精神顯是為防止債務人（或第三人）於執行程序中，為
            任何損害債權人債權受償之行為，才有如此規定，惟姑不論被上訴人本
            身亦為張玉章之「優先債權人」，在「對其他債權人（上訴人）之債權
            未有任何影響或損害」（上訴人之債權不可能受償）之前題下，所有人
            將建物出賣予其中之一優先債權人，亦不違反強制執行法第五十一條第
            二項之規定。
        ５、再退步言，所有人對建物之處分行為，縱仍認定有適用本條項之規定，
            惟本條項亦僅規定是不得對抗債權人而已（相對無效），並非絕對無效
            。債權人（上訴人）如對債務人之處分行為有異議，亦是另案考量之問
            題並非債務人之處分當然無效（請參照八十五台抗五三四號），且最高
            法院五十年度台上字第二○八七號判例爰引同院四十九年度台上字第二
            二二六七號判決「不動產移轉登記在未合法塗銷前其效力仍存在，殊難
            認定第三人尚未取得所有權，尚無足以排除強制執行之權利」（被上証
            七），且同院五十年度台上字第九二九號判例亦持相同見解，故至少截
            至目前為止，被上訴人仍是合法之所有權人，有權利排除強制執行之程
            序。本件乃為第三人異議之訴，所考量者乃被上訴人是否有足以排除強
            制執行之權利，被上訴人亦已證明對系爭建物有所有權，至於債務人與
            被上訴人間之處分行為之效力非本件之訴訟標的，無需由本案審酌。
  （三）綜上，系爭建物增建部份，無獨立之樓梯及門戶，亦無獨立之水電設施，應
        與主建物結合成為主建物之一部份，與主建物僅成立一所有權，或者亦應認
        定為主建物之從物，於主建物處分移轉時一併移轉予被上訴人，均由被上訴
        人取得所有權，故被上訴人有權排除強制執行之程序，至於強制執行法第五
        十一條第二項之規定，實與本案無關，請駁回上訴。
  三、證據：援用原審之立證方法。並補提本院八十七年度易字第三○五號刑事判決
      、臺灣高等法院八十七年度上易字第六四三七號刑事判決、臺灣高等法院八十
      三年度上字第一九七六號民事判決、不動產買賣契約書、最高法院五十年度台
      上字第二○八七號民事判決書（以上均影本）各一份為證。
丙、本院依職權調閱本院民事執行處八十五年度全字第二○二二號、八十五年度執全
    字第一六一一號、八十六年度執字第二○一號、八十六年度執字第二二三三號案
    卷。
    理      由
一、被上訴人方面起訴主張：坐落桃園縣八德市○○路○段三十二號房屋一、二、三
    、四樓係被上訴人向張玉章（經原審判決勝訴，未據被上訴人聲明不服，已告確
    定）所買並出租予訴外人張玉章，本院八十六年度執六字第二二三三號清償債務
    強制執行事件，竟誤將增建部分當作債務人張玉章之財產以查封，實有誤會，系
    爭房屋增建部分乃為附從於主建物（一、二樓主建物所有權人為被上訴人），從
    屬之增建部分縱未辦理保存登記，因增建部分並無獨立之對外出入口，且水電等
    全賴主建物之供應，並非同於一般之獨立建物，增建部分乃從屬於主建物，則被
    上訴人合法向訴外人張玉章買受並為移轉交付後，已取得主物之所有權，依法其
    從物增建部分三、四樓之所有權隨主物而移轉由被上訴人取得，退步言之，系爭
    房屋已為被上訴人合法向訴外人張玉章買受且交付，再由被上訴人出租予訴外人
    張玉章，即被上訴人亦取得實際上之處分權，乃合法有權占有，鈞院執行程序誤
    認為債務人張玉章財產予以查封，實有誤會，系爭房屋增建部分乃利用主建物之
    牆壁及屋頂加蓋，依物權附合之法理，系爭增建部分已成為主建物之一部分，自
    由被上訴人取得所有權；系爭房屋及坐落基地係被上訴人向訴外人張玉章合法買
    受，並無何通謀虛偽而有毀損上訴人債權之情，已據鈞院八十七年度易字第三○
    五號刑事判決、臺灣高等法院八十七年度上易字第六四三七及臺灣高等法院刑事
    判決債務人張玉章無罪確定，則上訴人指稱被上訴人與訴外人張玉章間為通謀虛
    偽之買賣，已不足採等情。
    上訴人則以：系爭房屋增建部分包括一、二、三、四、五層，面積約二三○點九
    九平方公尺，非如被上訴人所稱只有三、四層而已，執行程序所查封者乃包括一
    、二、三、四、五樓之增建部分，被上訴人竟連增建幾層均不清楚，其與訴外人
    張玉章間是否有買賣關係存在，殊有可疑，又系爭增建部分為未辦理保存登記之
    違章建築，縱令已由張玉章賣給被上訴人，惟因無法辦理登記，被上訴人亦無法
    取得該不動產之所有權，縱令買受在先，亦無排除強制執行之權利，且占有不過
    為對於物有事實上管領之力，被上訴人欲以有實際上之處分權及有權占有為由提
    起第三人異議之訴，亦屬誤會，本件強制執行所查封之標的物包含一、二、三、
    四、五樓，該查封之部分有樓梯及門可以出入及使用，在性質上絕非建號五六七
    號建物之從物，被上訴人稱系爭增建部分屬從物云云，應非確論，況退步言之，
    主物之處分其效力雖及於從物，惟系爭增建部分既屬於不動產，則仍有民法第七
    百五十八條非經登記不生效力之適用，再民法第八百十一條乃係規定動產因附合
    而為不動產之重要成分者，不動產所有人取得動產所有權，惟系爭增建部分乃屬
    不動產，而非動產，且亦非五六七建號主建物之重要成分，故與附合之規定完全
    無關，被上訴人主張依附合法理取得所有權，並非確論，故被上訴人仍非系爭增
    建部分建物之所有權人。又系爭房屋及增建部分，前已經訴外人泛亞商業銀行聲
    請為假扣押之查封登記，於八十五年十月三日為查封登記，而訴外人台灣中小企
    業股份有限公司於八十五年十二月二十七日調假扣押卷執行，而上訴人係於八十
    六年三月七日聲請對同一標的物即系爭房屋為強制執行，而被上訴人係於八十六
    年三月二十四日向訴外人張玉章買受系爭房屋，債務人張玉章與被上訴人渠等於
    上訴人於八十六年三月二十四日就系爭房屋及增建物之買賣行為，係在上訴人聲
    請查封系爭房屋（八十六年三月七日）後，依強制執行法第五十一條規定，渠等
    所為之買賣行為，對於上訴人不生效力，是被上訴人主張其取得系爭房屋增建物
    之所有權，據以提起第三人異議之訴，為無理由等語資為抗辯。
二、經查，訴外人張玉章因積欠債務，先後於八十二年一月四日、八十三年一月二十
    六日、八十三年三月二十四日及八十三年七月十四日，提供坐落桃園縣八德市○
    ○段九七地號土地及其上建號五六七號建物（即門牌號碼桃園縣八德市○○路○
    段三二號房屋）為被上訴人丁○○設定抵押權以分別擔保本金最高限額為一百二
    十萬元、二百萬元、二百四十萬元及三百萬元之債權，所設定抵押擔保之債權本
    金最高限額共計八百六十萬元；復曾於八十一年三月二十六日提供上開土地及房
    屋為台灣中小企業銀行設定抵押權以擔保本金最高限額為四百五十萬元之債權，
    並於八十五年八月二日經泛亞商業銀行聲請假扣押之強制執行，經本院於同日為
    查封（假扣押）在案；其後，訴外人張玉章未能依約清償積欠台灣中小企業銀行
    之上開抵押債務，而經台灣中小企業銀行於八十五年十二月二十七日聲請本院強
    制執行上開土地及房屋，並經本院於八十六年二月二十一日核定上開土地及房屋
    之第一次拍賣最低價格為一千三百七十四萬元，而另一債權人即被上訴人惟恐上
    開土地及房屋之拍定金額過低，不足清償其債權，乃於八十六年三月二十四日與
    訴外人張玉章簽訂上開土地及房屋之不動產買賣契約書，雙方約定以本院核定之
    第一次拍賣最低價格一千三百七十四萬元為買賣總價款，並由承受債務人張玉章
    所分別積欠台灣中小企業銀行及泛亞商業銀行之四百一十萬元及三十萬元債務；
    被上訴人即於次日（即八十六年三月二十五日）出面與台灣中小企業銀行協調表
    示欲代債務人張玉章清償債務及買受該土地及房屋，並當場賠償台灣中小企業銀
    行所支出之執行費用六萬三千一百六十九元，台灣中小企業銀行便於次日（即八
    十六年三月二十六日）向本院撤回其強制執行之聲請；被上訴人並於事後自八十
    六年五月三十日起至同年六月十一日，陸續代債務人向台灣中小企業銀行清償本
    金十四萬六千五百零七元、利息及違約金三十一萬一千九百二十元、利息收入六
    萬零八百八十一元、本金及利息一百三十萬五千七百五十七元、本金及利息二百
    二十萬二千九百七十五元，連同前開執行費用六萬三千一百六十九元，共計給付
    台灣中小企業銀行四百零九萬一千二百零九元後，即塗銷台灣中小企業銀行抵押
    權之登記。被上訴人並於八十六年五月十二日代債務人張玉章向泛亞商業銀行清
    償三十萬元之債務，由假扣押債權人泛亞商業銀行於八十六年五月十三日具狀撤
    回假扣押強制執行之聲請，本院民事執行處於八十六年五月十九日以桃院華民執
    全一字第一六一一號函囑託桃園縣八德地政事務所塗銷前開不動產之查封登記，
    該地政機關並於八十六年五月二十三日塗銷上開查封（假扣押）之登記，並於同
    年五月二十六日為前開所有權之移轉登記。而本件上訴人另於同年三月七日向本
    院民事執行處聲請對同一標的物即前開房地為強制執行，因該筆土地及已辦保存
    登記部分之建物，已於八十六年五月二十三日移轉登記於被上訴人，故上訴人乃
    於八十六年八月五日導引本院民事執行處人員前往該處，並聲請對系爭房屋之增
    建部分為查封，被上訴人於強制執行程序終結前，主張伊係上開未保存登記之增
    建部分之所有權人，有足以排除強制執行之權利，而提起本件第三人異議之訴之
    事實，有被上訴人提出土地所有權狀、建築改良物所有權狀、不動產買賣契約書
    、公證書、本院八十七年度易字第三○五號刑事判決、臺灣高等法院八十七年度
    上易字第六四三七號刑事判決書等影本各一份為證，並經本院依職權調閱本院八
    十五年度執字全字第一六一一號假扣押民事執行案卷、八十六年度執字第二○一
    號清償債務民事執行案卷及八十六年度執字第二二三三號清償債務民事執行案卷
    查明屬實，堪信為真實。
三、次查，本件被上訴人起訴主張坐落桃園縣八德市○○段第九七號土地及其上建物
    即建號五六七號，門牌號碼桃園縣八德市○○路○段三十二號房屋第一層六三點
    五四平方公尺，第二層六三點五四平方公尺之已辦理第一次所有權登記之房屋（
    下稱系爭房屋）為被上訴人向訴外人張玉章買受並已為所有權移轉登記等節，業
    據被上訴人提出不動產買賣契約書、土地及建築改良物登記簿謄本、所有權狀等
    在卷可稽，堪認屬實，上訴人雖抗辯該不動產買賣係被上訴人與訴外人張玉章為
    達規避張玉章債務清償之目的，所為通謀虛偽之買賣行為，依法應為無效云云，
    惟查訴外人張玉章並無毀損債權之行為，其刑事部分業據判決無罪確定，有本院
    八十七年度易字第三○五號、臺灣高等法院八十七年上易字第六四三七號刑事判
    決書各一份附卷可稽，又本件不動產買賣，已為所有權移轉登記，有前開土地及
    建物登記簿謄本可查，又上訴人既未舉證證明其前開抗辯為真實，徒以臆測之詞
    謂是項不動產買賣為通謀虛偽意思表示，應為無效云云，並不可採。又系爭房屋
    未為移轉登記予被上訴人前，訴外人張玉章於系爭房屋之第一、二樓後段增建，
    並增建三、四樓及五樓屋頂突出物，其面積分別為三二點零九平方公尺、二七點
    二○平方公尺、七二點二五平方公尺、七二點二五平方公尺、二七點二○平方公
    尺（詳如附圖），而該增建部分為債權人即本件上訴人聲請本院強制執行查封等
    節，已據證人張玉章於原審自承在卷，並經本院調取本院八十六年度執字第二二
    三三號清償債務強制執行事件卷，有查封筆錄及該增建部分建物登記簿謄本（經
    八德地政事務所編定為建號八八二號）在卷可稽，被上訴人主張查封之增建部分
    僅及於三、四樓部分尚有誤會。
四、再者，本件系爭未保存登記之增建部分其位置及面積如前段所述，於訴外人張玉
    章未將已辦保存登記部分之所有權移轉登記予被上訴人前，與已辦理保存登記部
    分同屬於訴外人張玉章所有，並無疑義，其中第一、二層增建部分，係於前方保
    存登記部分之一、二樓房屋後段所增建建物，充當為廚房、衛浴之用，一樓部分
    雖有後門與外面未舖設泊油路面之巷道小徑相通，然其與前方部分相通，共用電
    源及水源，並無獨立之電、水錶；一樓通往二、三、四、五樓須共用一樓梯，三
    、四樓增建部分設有房間及衛浴設備，二、三、四、五樓共用一電錶，水錶部分
    則一、二、三、四、五樓共用，此經原審及本院勘驗屬實，有勘驗筆錄附卷可稽
    ，並有被上訴人所提照片二十四紙在卷可查。第一、二層增建部分，其與前方主
    建物相通，僅供主建物作為廚房及衛浴之用，雖有後門可供出入而與後面之巷道
    相通，然其前面仍須利用主建物進出，該增建部分之一面內部牆壁，乃利用主建
    物之牆壁，增建部分又無獨立之電、水錶，而必須利用主建物之電、水，以供其
    廚房及衛浴之用，而主建物本身並未設有廚房及衛浴，足見該部分增建之初，係
    為供主建物作為廚房衛浴之用，是以第一、二層增建部分，具有輔助主建物之經
    濟目的，與之相依為用，客觀上具恒久之功能性關聯，而居於從屬關係，倘與主
    建物分離，將減損其經濟效用，應認為係主建物之從物；又系爭三、四、五層部
    分雖係依藉主建物整層增建而成，惟其並無獨立之對外出入口，日常進出均賴主
    建物唯一之樓梯出入，且其水電設施亦賴主建物之供應，在交易上之習慣上，該
    增建部分如脫離主建物即不能獨立存在，且與主物分離即喪失其物之利用價值或
    減損其經濟效用，顯見該增建部分與主建物間具有主從物關係，在交易習慣上，
    顯難認為可獨立出租、買賣、使用，且若予以獨立出租、買賣、使用，不僅會使
    其本身，亦將使主建物減損其經濟效用，因之，系爭三、四、五層增建部分應認
    為係一、二層主建物之附屬建物，至為灼然；本件增建部分既應認為具有輔助主
    建物之經濟目的，與之相依為用，客觀上具恒久之功能性關聯，而居於從屬關係
    ，難認為獨立之不動產，而應屬於主建物之從物（附屬建物），依前開民法第六
    十八條第二項規定，訴外人張玉章既於增建完成後，連同主建物出賣予被上訴人
    ，則被上訴人自取得增建物之所有權。茲本件所應審究者，厥為被上訴人與訴外
    人張玉章間於八十六年三月二十四日就系爭房屋及增建部分建物所為之買賣行為
    ，是否得以對抗本件上訴人之強制執行行為。
五、按對於已開始實施強制執行之債務人財產，他債權人再聲請強制執行者，已實施
    執行行為之效力，於為聲請時及於該他債權人，應合併其執行程序，並依強制執
    行法第三十一條、第三十二條有關參與分配之規定辦理。又實施查封後，債務人
    就查封物所為之移轉、設定負擔或其他有礙執行效果之行為，對於債權人不生效
    力。又不動產之強制執行，除強制執行法第三節有規定外，準用關於動產執行之
    規定；為強制執行法第三十三條、第五十一條第二項、第一百十三條分別定有明
    文。經查，本件上訴人係於八十六年三月七日向本院民事執行處聲請對債務人張
    玉章系爭已辦妥保存登記之房地為強制執行之聲請，此為兩造所不爭之事實，並
    經本院調閱八十六年度執字第二二三三號民事執行卷宗核閱屬實，而於上訴人聲
    請強制執行時，因本件訴外人臺灣中小企業銀行已先於八十五年十二月二十七日
    聲請對債務人前開系爭房地聲請強制執行，於八十六年三月二十六日向本院撤回
    其強制執行之聲請；另假扣押之債權人泛亞商業銀行則於八十六年五月十三日具
    狀撤回執行之聲請，已如前述，揆諸前開強制執行法第三十三條之規定，本件對
    債務人張玉章之財產實施強制執行行為之效力，應於本件上訴人聲請強制執行時
    即八十六年三月七日即發生效力，而本件被上訴人與訴外人張玉章就系爭房屋及
    增建部分之建物所為之買賣契約簽訂日期係於八十六年三月二十四日，於同年五
    月十三日向地政機關聲請登記，於同年月二十六日完成所有權移轉登記，此有系
    爭建物之建築改良物登記簿謄本在卷可稽，是被上訴人與債務人張玉章間前開就
    查封物所為之移轉行為，既於本件上訴人八十六年三月七日聲請強制執行之後，
    依前開強制執行法之規定，對於執行債權人即上訴人即不生效力，是被上訴人不
    得以其已完成移轉登記為由對抗上訴人，故其主張其有足以排除強制執行之權利
    ，而提起本件第三人異議之訴，為無理由。
六、綜上所述，上訴人前開抗辯，自屬可信，被上訴人主張伊取得系爭房屋及增建部
    分之所有權，主張就系爭房屋之增建物有足以排除強制執行之權利，求為判決撤
    銷本院八十六年度執六字第二二三三號清償債務強制執行事件，就被上訴人所有
    門牌號碼桃園縣八德市○○路○段三十二號房屋增建部分（建號八八二號，詳如
    附圖）所為查封執行程序，為不足採。從而，被上訴人本於所有權人之地位，依
    強制執行法第十五條規定，請求將本院八十六年度執六字第二二三三號清償債務
    強制執行事件，就原告所有門牌號碼桃園縣八德市○○路○段三十二號房屋增建
    部分（建號八八二號）所為查封執行程序應予撤銷部分，為無理由，不應准許。
    原審就此部分判命上訴人敗訴，尚有未洽。上訴意旨指摘原判決此部分不當，求
    予廢棄改判，為有理由。爰由本院將原判決此部分予以廢棄改判，如主文第二項
    所示。
七、因本案事證已臻明確，兩造其餘主張陳述、攻擊防禦及舉證，均毋庸再予一一審
    酌，附此敘明。
八、據上論結，本件上訴為有理由，依民事訴訟法第四百三十六條之一第三項、第四
    百五十條、第七十八條，判決如主文。
中      華      民      國    九十      年      一      月     十八     日
                            臺灣桃園地方法院民事第二庭
~B審判長法官  邱瑞祥
~B法      官  林孟宜
~B法      官  游紅桃
右為正本係照原本作成
中      華      民      國    九十      年      二      月       八     日
~B法院書記官  徐永本


司法院資訊處製作；財團法人民間司法改革基金會備份。
